臺灣雲林地方法院民事裁定
109年度消債更字第62號
聲  請  人
即  債務人  張玉秀  

代  理  人  林堯順律師（法扶律師）
上列當事人因消費者債務清理事件聲請更生，本院裁定如下：
    主  文
聲請駁回。
聲請程序費用由聲請人負擔。
    理  由
一、按債務人不能清償債務或有不能清償之虞者，得依本條例所
    定更生或清算程序，清理其債務；聲請更生或清算不合程式
    或不備其他要件者，法院應以裁定駁回之，但其情形可以補
    正者，法院應定期間先命補正；消費者債務清理條例（下稱
    消債條例）第3條、第8條分別定有明文。衡以消費者債務清
    理條例之立法目的，在於經濟上陷於困境之消費者，若任其
    於惡性循環之債務窘境中自生自滅，其將衍生嚴重之社會問
    題，致難以維持安定之社會經濟秩序，故有予以分別情形依
    更生或清算之程序清理其債務之必要，藉以妥適調整其與相
    關債權人間之權利義務關係，以謀求消費者經濟生活之更生
    機會，健全社會經濟發展。惟私法上債之關係，係以當事人
    間之信賴關係為基礎，為社會經濟組織之重要支柱，故當事
    人於以法律行為追求自己之利益之際，亦應顧及對方之利益
    ，並考量債權債務在社會上的作用，本於誠實及信用之原則
    ，行使其債權及履行其債務，故消費者欲以消債條例調整其
    所負義務，自應本於誠信原則之本旨，僅在其不能清償債務
    或有不能清償之虞而使其陷於經濟上之困境時，始得准許之
    ，以避免藉此善意之立法而惡意圖謀減免債務，致使社會陷
    於道德危險。又於聲請更生或清算時，法院審酌上開條文所
    謂「不能清償或有不能清償之虞」，允宜綜衡債務人全部收
    支、信用、財產及勞力（技術）狀況，評估是否因負擔債務
    ，而不能維持人性尊嚴之最基本生活條件，所陳報之各項支
    出，是否確屬必要性之支出，如曾有協商方案或受強制執行
    ，其協商條件或強制執行後所餘是否已無法兼顧個人生活之
    基本需求等情，為其判斷之準據。
二、本件聲請意旨略以：因幫女兒的朋友當車貸保證人，並簽立
    本票乙紙。後因女兒的朋友未清償車貸，連同購買之車輛均
    下落不明，且據債權人和潤企業股份有限公司（下稱和潤公
    司）表示債權本金為新臺幣（下同）79萬元，聲請人前於鈞
    院向債權人聲請債務調解，惟調解未能成立。為此，爰依消
    債條例請求裁定准許更生等語。
三、經查：
㈠、聲請人主張其無金融機構債權人，積欠和潤公司債務約79萬
    元。按消債條例第151條第1項規定之金融機構，依辦理消費
    者債務清理事件應行注意事項第42點之規定，包括銀行、信
    用合作社、農會信用部、漁會信用部、票券金融公司、信用
    卡業務機構及郵政儲金匯業局在內之銀行業；包括證券商、
    證券投資信託事業、證券投資顧問事業、證券金融事業、期
    貨商、槓桿交易商、期貨信託事業、期貨經理事業及期貨顧
    問事業在內之證券商及期貨業；包括保險公司及保險合作社
    在內之保險業；信託業等機構及其他經主管機關核定之機構
    ，並未列有資產管理公司在內。如債權人均非金融機構，僅
    屬任意調解，尚非強制前置調解事件（司法院101年第2期民
    事業務研究會消費者債務清理專題第5號審查意見參照）。
    是本件聲請人聲請更生，無庸聲請調解，本院即應審酌是否
    有「不能清償債務或有不能清償之虞」之情事存在。
㈡、每月收入及財產狀況：
　　聲請人名下有民國92年出廠之汽車乙輛、109年出廠之機車
    乙輛，及數筆投保於南山人壽保險股份有限公司、富邦人壽
    保險股份有限公司之有效保險契約等情，有全國財產稅總歸
    戶財產查詢單、機車行照、保險單附卷可憑。又聲請人主張
    其現任職於社團法人雲林縣老人福利保護協會（下稱老人福
    利保護協會），此有聲請人提出之勞工保險被保險人投保資
    料表（明細）、老人福利保護協會薪資清冊、107及108年度
    綜合所得稅各類所得資料清單附卷可憑。依又老人福利保護
    協會110年4月19日雲老護字第124號函暨所檢送之聲請人109
    年1月至12月薪資清冊，因薪資項目「獎金（A碼）」為服務
    特殊個案之加給，若所服務者無此類，則無此項獎金乙情，
    有該函及薪資清冊在卷可佐（見本院卷第99至101頁），則
    在不列計「獎金（A碼）」及「禮卷（未參加員旅）」部分
    之金額合計為533,077元，聲請人每月薪資約為44,423元（
    計算式：533,077元12月≒44,423元，小數點以下四捨五入
    ，下同）。而聲請人雖主張其現每月遭債權人強制執行，惟
    因強制執行扣薪部分，仍應列入可處分所得範圍，不得扣除
    ，是本院審酌上情，認應以每月收入44,423元，作為計算聲
    請人目前償債能力之基準。
㈢、每月必要支出狀況：
　⒈聲請人本人之每月必要生活費用支出，依其陳報應有伙食費
    用7,500元、房屋租金9,000元、手機話費688元、電信市話
    費用600元、水費300元、電費1,800元、瓦斯費200元、勞保
    費用924元、健保費用591元、交通費用（車輛保養、燃料使
    用費）1,800元，合計24,403元等節（見本院卷第71頁），
    固據聲請人提出房屋租賃契約、台灣大哥大繳費收訖單、中
    華電信股份有限公司繳費通知單、臺灣自來水股份有限公司
    水費通知單、台灣電力公司繳費通知單、宏一商行免用發票
    收據、上捷汽車修護廠車輛維修資料、汽（機）車燃料使用
    費繳納通知書附卷為證（見本院109年度司暫調字第439號卷
    第51至83頁），然聲請人本人之每月必要生活費用支出合計
    為24,403元，已逾消債條例第64條之2第1項規定，依衛生福
    利部公告109年度臺灣省每人每月最低生活費12,388元之1.2
    倍即14,866元（計算式：12,388元×1.2倍≒14,866元）。又
    依消債條例設立更生制度之目的，係為使不幸陷入經濟困境
    之債務人得以清理債務、重建生活，並在清理過程中保有符
    合人性尊嚴之最低生活，非為維持債務人過去之慣常生活，
    債務人應在其生活受相當程度之限制情況下，於維持基本生
    活之能力範圍內盡力清償債務，否則將造成未撙節消費致難
    以履行者，反而更容易進入更生程序之不合理現象。而本件
    依聲請人陳報其現與馬○芯、馬陳○枝、馬○勝同住（見本院
    卷第23頁），而馬○勝於82年出生為聲請人長子，有戶口名
    簿在卷可稽，則聲請人所列房屋租金9,000元、電信市話費6
    00元、水費300元、瓦斯費200元，合計11,900元部分應與馬
    ○勝共同負擔，聲請人此部分負擔之金額為5,950元（計算式
    ：11,900元÷2＝5,950元），故本院認聲請人本人每月生活必
    要費用應以5,950元再加上開伙食費用7,500元、手機話費68
    8元、勞保費用924元、健保費用591元、交通費用1,800元，
    合計為17,453元，始為合理且合法。
  ⒉聲請人扶養費支出部分，聲請人主張其每月需負擔其婆婆馬
    陳○枝扶養費9,569元、長女馬○芯扶養費8,835元，合計為18
    ,404元等情。經查，馬○芯為第7類重度殘障，且其因肺炎及
    脊椎損傷，需持續使用呼吸器，且行動不方便乙情，有中華
    民國身心障礙證明正反面影本、國立臺灣大學醫學院附設醫
    院雲林分院診斷證明書在卷可考，而馬○芯名下並無任何價
    值資產，107及108年度所得僅分別為51,193元、67,640元等
    情，亦有綜合所得稅各類所得資料清單、全國財產稅總歸戶
    財產資料查詢清單在卷可憑，堪認馬○芯有受聲請人扶養之
    必要。再查，馬○芯每月有領取身障金5,065元，而聲請人之
    配偶已歿，業據聲請人陳報在卷，並提出戶口名簿、存摺明
    細在卷可查，是本院審酌上開各因素，認聲請人每月支出長
    女馬○芯之扶養費8,835元，應屬可取。至聲請人故主張其每
    月需負擔其婆婆馬陳○枝扶養費9,569元云云，然依民法第11
    15條規定「直系血親卑親屬為第一順位扶養義務人」，則聲
    請人雖稱馬陳○枝之兩個兒子均已死亡，但馬陳○枝之尚有成
    年之孫子女，如聲請人之次女馬○筑、長男馬○勝，有戶籍謄
    本在卷可參，其等依上開規定均為馬陳○枝之扶養義務人，
    而以聲請人現已負欠債務之情況下，聲請人既非其婆婆之扶
    養義務人，其基於情誼而提供法定扶養義務外之金錢照顧，
    不得有害債權人之權利，故聲請人上開主張每月需負擔其婆
    婆馬陳○枝扶養費9,569元部分，非扶養義務範圍之扶養費，
    不應納入必要費用支出，應予剔除。
㈣、每月餘額及還款能力：
    承上，聲請人每月必要支出費用為21,866（計算式：17,453
    元＋8,835元＝26,288元），則以聲請人每月薪資44,423元，
    扣除上開必要支出後，餘額為18,135元，徵以聲請人僅對和
    潤公司負債79萬元，則聲請人每月可處分所得扣除必要支出
    後之餘額，僅約需44月（計算式：790,000元÷18,135元≒44
    月），即3年餘即可清償上開債務，復參酌聲請人於109年間
    就薪資項目「獎金（A碼）」共94,650元，亦可提出以清償
    上開債務，則其每月薪資收入有相當數額，可供清償債務之
    金額亦非少數，實不能排除未來有逐期清償債務之可能，堪
    認聲請人客觀上之經濟狀態仍具有清償能力，自難遽認其有
    不能清償債務或不能清償債務之虞之情事存在。
四、綜上所述，本件聲請人更生之聲請，依其每月可支配所得既
    不能認不足以維持基本生活，且尚有償還和潤公司債務之可
    能，難遽認聲請人有不能清償債務或有不能清償之虞之情形
    ，核與消債條例第3 條所定要件不符，且此要件之欠缺無從
    補正，又本院業於110 年7月8日通知聲請人行遠距視訊開庭
    陳述意見在案，亦有本院訊問筆錄在卷可佐（見本院卷第12
    5至128頁），揆諸前開說明，自應駁回其聲請。
五、依消債條例第8 條前段、第11條第1 項、第15條、民事訴訟
    法第95條、第78條，裁定如主文。
中　　華　　民　　國　 110　　年　　7 　　月　　26 　日
                  民事第一庭    法  官  吳福森

以上正本係照原本作成。
如對本裁定抗告須於裁定送達後10日內向本院提出抗告狀，並應
繳納抗告費新臺幣1,000 元。
中　　華　　民　　國　 110　　年　　7 　　月　26 　　日
                                書記官　程尹鈴